【裁判字號】    98,訴,88
【裁判日期】    990618
【裁判案由】    偽造文書等
【裁判全文】
臺灣士林地方法院刑事判決               98年度訴字第88號
公  訴  人  臺灣士林地方法院檢察署檢察官
被      告  己○○
上列被告因偽造文書等案件，經檢察官提起公訴（97年度偵字第
10742 號），本院判決如下：
    主  文
己○○犯行使偽造私文書罪，處有期徒刑肆月，如易科罰金，以
銀元佰元即新臺幣玖佰元折算壹日，減為有期徒刑貳月，如易
科罰金，以銀元佰元即新臺幣玖佰元折算壹日。偽造林俊偉、
丙○○、丁○○、辰○○、甲○○、辛○○、戊○○及李忠槙之
署押共捌枚均沒收。
其餘被訴部分無罪。
    事  實
一、己○○於民國93年間，曾擔任位於臺北縣汐止市○○路○ 段
    72巷11之1 號臺北小別墅社區管理委員會主任委員。嗣於93
    年2 月14日以主任委員身份召開臺北小別墅社區區分所有權
    人會議時，明知該社區區分所有權人林俊偉、丙○○、丁○○、辰○○、甲○○、辛○○、戊○○及李忠楨等8 人並未
    出席或未授權他人出席該次區分所有權人會議，竟為圖領取
    每名區分所有權人因參加會議摸彩活動未能獲獎而另外領取
    之安慰獎新臺幣（下同）100 元，竟基於意圖為自己不法所
    有及行使偽造私文書之犯意，於同年月16日某時許，於擔任
    該社區總幹事職務之乙○○交付該次區分所有權人會議出席
    名冊予己○○後，在該次住戶大會（即區分所有權人會議）
    會議出席名冊之最後一頁內偽造上開林俊偉等8 人簽名署押
    共8 枚（其中李忠楨寫為李忠槙），以表示上揭林俊偉等8
    人確曾出席或委託出席該次區分所有權人會議，並已領取摸
    彩券之意，而偽造完成該住戶大會會議出席名冊之私文書。
    嗣己○○再以字條交付、並指示不知情之乙○○於已偽造完
    成之會議出席名冊中編列序號後存查以行使，足以生損害於
    臺北小別墅社區對於區分所有權人會議出席人數管理之正確
    性及林俊偉、丙○○、丁○○、辰○○、甲○○、辛○○、
    戊○○及李忠楨等人。而己○○以字條指示乙○○編列該會
    議出席名冊序號時，亦提出摸彩券正聯11張予乙○○，並在
    同字條中向乙○○佯稱：因已先行墊付共12名住戶安慰獎1,
    200 元（並稱：其中1 張摸彩券正聯遺失），故應向伊補償
    1,200 元等語，使乙○○誤信該會議出席名冊最後1 頁內之
    上揭林俊偉等人之12名住戶，均已自己○○處兌領因參與摸
    彩而未得獎之安慰獎1,200 元，因而陷於錯誤，將1,200 元
    交付予己○○。嗣因己○○卸任主任委員後，繼任主任委員
    發覺前揭出席名冊最後1 頁簽名字跡相似，經循線追查，始
    悉上情。
二、案經臺北縣政府警察局汐止分局報請臺灣士林地方法院檢察
    署檢察官偵查後起訴。
    理  由
壹、證據能力部分：
一、按被告以外之人於審判外之言詞或書面陳述，除法律有規定
    者外，不得作為證據；又被告以外之人於審判外之陳述，雖
    不符合同法第159 條之1 至第159 條之4 之規定，但經當事
    人於審判程序同意作為證據，法院審酌該言詞陳述或書面陳
    述作成時之情況，認為適當者，亦得為證據。當事人、代理
    人或辯護人於法院調查證據時，知有第159 條第1 項不得為
    證據之情形，而未於言詞辯論終結前聲明異議者，視為有前
    項之同意，刑事訴訟法第159 條第1 項及第159 條之5 分別
    定有明文。經查，本判決所引用之各該被告以外之人於審判
    外之陳述（包含書面陳述），除下列(一)之部分外，雖屬傳聞
    證據，然被告對證據能力均不爭執，本院審酌上開證據資料
    製作時之情況，尚無違法不當及證明力明顯過低之瑕疵，亦
    認為以之作為證據應屬適當，故揆諸前開規定，爰逕依刑事
    訴訟法第159 條之5 規定，認前揭證據資料均有證據能力，
    先予敘明。
  (一)按刑事訴訟法第158 條之3 規定：「證人、鑑定人依法應具
    結而未具結者，其證言或鑑定意見，不得作為證據」，其立
    法理由乃在擔保該證言或鑑定意見，係據實陳述或公正誠實
    之可信性，故未依法具結者，依證據絕對排除法則，當然無
    證據能力，而不得作為證據，自不得因當事人於審判程序之
    同意，逕認該未經具結之證言或鑑定意見，亦得作為證據，
    此於適用同法第159 條之5 第2 項所定「視為有前項之同意
    」之情形者，亦應受上揭第158 條之3 規定之限制。本件告
    發人卯○○於偵查中檢察官訊問時之陳述，就本件犯罪事實
    而言，乃立於證人之地位所為陳述，然於該次偵訊中並未諭
    知偽證罪處罰之規定，亦未命其具結，無從擔保其陳述之真
    實性，縱被告並未爭執此部分之證據能力，然依照前開說明
    ，卯○○於偵查中所為之陳述未經具結自不得作為證據，而
    應認無證據能力。
貳、實體部分：
甲、有罪部分：
一、訊據被告己○○，固坦承曾召開93年2 月14日區分所有權人
    會議及提出摸彩券正聯11張予總幹事乙○○之事實，然矢口
    否認有何行使偽造私文書、詐欺取財之犯行，並辯稱：伊並
    沒有指示乙○○謄寫林俊偉等8 人之簽名於該住戶大會會議
    出席名冊；另伊母親確實曾墊付12名住戶安慰獎1,200 元，
    而伊雖曾向乙○○提出摸彩券，但乙○○沒有將該1,200 元
    交予伊云云。經查：
  (一)被告曾於93年2 月14日以主任委員身分召開臺北小別墅社區
    區分所有權人會議；而林俊偉、丙○○、丁○○、辰○○、
    甲○○、辛○○、戊○○及李忠楨等8 人姓名確曾載於該次
    會議出席名冊內，另該次會議中曾辦理摸彩活動，未獲獎之
    區分所有權人得領取安慰獎100 元及被告曾以字條指示乙○○編列該會議出席名冊序號時，並曾向乙○○提出摸彩券正
    聯11張等事實，業據被告於本院審理時自承無訛（見本院訴
    卷二第19頁背面至20頁上方），並有93年2 月14日臺北小別
    墅社區區分所有權人會議會議紀錄、住戶大會會議出席名冊
    、被告書立之93年2 月16日字條等影本各1 份及摸彩券正聯
    影本共11張等在卷可查（分見他卷第25至31頁），足認被告
    前揭陳述，應與事實相符，堪可採信。
  (二)至該會議出席名冊中之林俊偉、丙○○、丁○○、辰○○、
    甲○○、辛○○、戊○○及李忠楨等8 人姓名係由何人簽立
    乙情，經查：
  (1)該次區分所有權人會議結束後，被告曾自總幹事乙○○處取
    回該次會議出席名冊及剩餘摸彩券，後於93年2 月16日某時
    許，將該會議出席名冊交還予乙○○，並以字條指示乙○○
    在該會議出席名冊編列序號時，該會議出席名冊已填入前揭
    林俊偉、丙○○、丁○○、辰○○、甲○○、辛○○、戊○○及李忠楨等8 人姓名乙情，業據證人乙○○於偵查及本院
    審理時均已證述甚詳（見偵卷第12頁及本院訴一字卷第208
    至210 頁），此與證人林俊偉、丙○○、丁○○、辰○○、
    甲○○、辛○○、戊○○及李忠楨於本院審理時所各證稱之
    未曾參加或委託他人參加該次區分所有權人會議，也未曾在
    該會議出席名冊中簽名等情相符（分見本院訴卷一第203 頁
    背面至207 頁背面、同卷第287 至291 頁背面）。足認該林
    俊偉、丙○○、丁○○、辰○○、甲○○、辛○○、戊○○
    及李忠楨等8 人並未出席會或委託出席該次區分所有權人會
    議，亦未曾在該次會議會議出席名冊中內簽名之事實，應屬
    無疑。
  (2)該林俊偉、丙○○、丁○○、辰○○、甲○○、辛○○、戊○○及李忠楨等8 人並未出席或委託他人出席該次區分所有
    權人會議，業已論述如前。然觀諸該會議出席名冊中（見他
    卷第26頁），該林俊偉、丙○○、丁○○、辰○○、甲○○
    、辛○○、戊○○及李忠楨等8 人之簽名均係在該會議出席
    名冊最後1 頁，且登記序號各為第224 號、第226 至228 號
    、第230 至233 號等序號。另被告於指示證人乙○○編列該
    會議出席名冊序號之字條中（見他卷第31頁），又指示證人
    乙○○該次區分所有權人會議出席戶數應於會議紀錄中記載
    為234 戶，即可認該會議出席名冊中之林俊偉、丙○○、丁○○、辰○○、甲○○、辛○○、戊○○及李忠楨等8 人之
    簽名，應為被告為之，否則焉能於證人林俊偉、丙○○、丁○○、辰○○、甲○○、辛○○、戊○○及李忠楨等8 人均
    未曾出席或委託他人出席該次區分所有權人會議，卻均於在
    該會議出席名冊最後1 頁內為簽名，且林俊偉等8 人登記序
    號又恰為被告指示乙○○登載實際出席234 戶之前數號之理
    ？況該會議出席名冊中林俊偉、丙○○、丁○○、辰○○、
    甲○○、辛○○、戊○○及李忠楨等8 人之簽名，無論在筆
    畫特徵、結構佈局、態勢神韻各方面均甚為相近，顯係同一
    人為之，足認被告確曾於會議出席名冊內偽造林俊偉、丙○○、丁○○、辰○○、甲○○、辛○○、戊○○及李忠楨等
    8 人之簽名，後再交由不知情之證人乙○○填寫序號後提出
    於臺北小別墅社區存查以行使之事實，至為明確。
  (三)另被告有無以因已墊付12名住戶之安慰獎1,200 元，而提出
    11張摸彩券正聯，並表明其中1 張遺失，而向證人乙○○詐
    取1,200 元乙情：
  (1)被告確曾向證人乙○○提出該摸彩券正聯11張，並表明其中
    1 張遺失，而向證人乙○○領取1,200 元，另證人乙○○亦
    曾領取該安慰獎金額等事實，有該摸彩券正聯影本共11 張
    、93年2 月16日被告所書立之字條及臺北小別墅社區之現金
    支出傳票及其附件資料等在卷可查（分見他卷第30至31頁及
    偵卷第35至36頁），堪認屬實。
  (2)又被告曾於會議出席名冊最後1 頁內偽造林俊偉、丙○○、
    丁○○、辰○○、甲○○、辛○○、戊○○及李忠楨等8 人
    之簽名後，交予證人乙○○填寫序號，並以前述字條向證人
    乙○○指稱該次區分所有權人會議之出席戶數為234 戶等事
    實，業已認定如前。證人乙○○於接獲應編列該會議出席名
    冊序號、並表明該次區分所有權人會議之出席戶數為234 戶
    之被告所書立指示字條時，被告又同時交付已有林俊偉、丙○○、丁○○、辰○○、甲○○、辛○○、戊○○及李忠楨
    等8 人簽名之會議出席名冊，且亦交付摸彩券正聯11張（被
    告於字條內已註明遺失1 張）予證人乙○○，證人乙○○當
    會因此而陷於錯誤，誤認被告確曾已墊付包括林俊偉、丙○○、丁○○、辰○○、甲○○、辛○○、戊○○及李忠楨等
    人在內之12名住戶安慰獎共1,200 元，並將該1,200 元交付
    予被告之事實，應屬無訛。是被告確有以提出載有林俊偉、
    丙○○、丁○○、辰○○、甲○○、辛○○、戊○○及李忠
    楨等人簽名之會議出席名冊、摸彩券正聯11張及字條詐術，
    而使證人乙○○陷於錯誤，將安慰獎1,200 元交付予被告之
    事實，應屬無訛。
  (四)雖被告仍否認前揭犯行，並執前詞置辯，惟查：
  (1)該次會議之會議出席名冊，先由證人乙○○交付予被告，再
    由被告將該會議出席名冊連同前述字條交予證人乙○○。而
    依證人林俊偉、丙○○、丁○○、辰○○、甲○○、辛○○
    、戊○○及李忠楨之證述內容，均可認證人林俊偉、丙○○
    、丁○○、辰○○、甲○○、辛○○、戊○○及李忠楨等人
    均未參加或委託參加該次區分所有權人會議。是前揭會議出
    席名冊中之林俊偉、丙○○、丁○○、辰○○、甲○○、辛○○、戊○○及李忠楨等人簽名，應係曾經手該次會議之會
    議出席名冊之人為之，然該會議出席名冊中之林俊偉、丙○○、丁○○、辰○○、甲○○、辛○○、戊○○及李忠楨等
    8 人簽名，無論在筆畫特徵、結構佈局、態勢神韻各方面均
    甚為相近，而該簽名字跡均與證人乙○○於偵查中所提出之
    各項證據資料中之證人乙○○字跡，無論在特徵、結構佈局
    、態勢神韻均差異甚大，則該林俊偉等8 人之簽名，是否為
    曾經手該會議出席紀錄之證人乙○○為之，顯有疑義。況該
    會議出席名冊中於簽立林俊偉、丙○○、丁○○、辰○○、
    甲○○、辛○○、戊○○及李忠楨等8 人之簽名後，再由證
    人乙○○依序登記序號後，即恰為被告以字條指示證人乙○○之實際出席戶數之234 戶，均可認該林俊偉、丙○○、丁○○、辰○○、甲○○、辛○○、戊○○及李忠楨等8 人簽
    名，應非證人乙○○為之，而應為被告為之。是被告此部分
    所辯，即不可採。
  (2)至被告另辯稱並未自證人乙○○處收取安慰獎1,200 元云云
    。然依證人乙○○於偵查中所提出之現金支出傳票及其附件
    資料 (見偵卷第35至36頁)， 即可認證人乙○○確曾將包括
    被告所申請之1,200 元安慰獎在內之款項5,000 元領出，而
    被告於該現金支出傳票核准欄內亦曾蓋章用印同意，若被告
    未曾自證人乙○○處領取該1,200 元之安慰獎款項，其焉能
    於前揭現金支出傳票中同意、用印，而任由證人乙○○領出
    ？均足認被告前述所辯，顯與事實不符，不足採信。
  (五)至被告於本院審理時期間，聲請調閱汐止市農會信用部提款
    條影本及函詢於93年2 月2 日至13日期間，證人乙○○有無
    領取4-6 萬元之200 元紙鈔等情（見本院訴字卷一第227 頁
    ）。然本院審酌卷內各情，認前開被告聲請調查證據之部分
    ，僅能證明臺北小別墅社區管理委員會所屬之前揭帳戶，於
    前段期間有無提款、提款金額若干之事實，與前揭行使偽造
    私文書及詐欺取財等待證事實並無重要關係，即無調查之必
    要，附此指明。
  (六)綜上所述，被告確有在前揭會議出席名冊中偽造林俊偉、丙○○、丁○○、辰○○、甲○○、辛○○、戊○○及李忠楨
    等8 人簽名並提出以行使；另又提出摸彩券正聯11張，以字
    條向證人乙○○佯稱曾墊付安慰獎1,200 元，而使乙○○陷
    於錯誤，交付1,200 元予被告等事實。被告前揭所辯，應係
    事後卸責之詞，不足採信。本件事證明確，被告犯行已堪認
    定，自應依法論科。
二、被告行為後、刑法及其施行法又於民國95年7 月1 日修正施
    行，關於新舊法律變更之比較適用，原則上應就罪刑有關之
    共犯、未遂犯、想像競合犯、牽連犯、連續犯、結合犯，以
    及累犯加重、自首減輕暨其他法定加減原因（如身分加減）
    與加減例等一切情形，綜其全部罪刑之結果而為比較（最高
    法院95年第8 次會議關於中華民國刑法94年修正施行後之法
    律比較適用決議第1 點第(四)小點參照），而此次修法與本案
    罪刑相關者，有刑法第55條及第33條第5 款等規定，本院認
    ：
  (一)修正後刑法第55條已刪除後段關於牽連犯之規定，本件被告
    所犯之行使偽造私文書罪、詐欺取財等罪間，具有牽連犯之
    關係，依修正前之規定，應從一重之罪處斷，而修正後刑法
    既已刪除牽連犯之規定，則所犯各罪應分論併罰，比較新舊
    法之規定，修正後之規定並非有利於被告，依刑法第2 條第
    1 項之規定，應適用行為時之法律，即適用修正前刑法第55
    條後段關於牽連犯之規定，從一重處斷，對被告較有利。
  (二)另就刑法第33條第5 款部分，本件被告所犯刑法第339 條第
    1 項詐欺取財罪本身雖未修正，但修正後刑法第33條第5 款
    已將罰金刑調整為新臺幣1 千元以上，以百元計算，故依前
    述標準換算後，刑法第339 條第1 項詐欺取財罪之罰金刑度
    部分已變更為「新臺幣3 萬元以下，新臺幣1 千元以上」，
    經比較前後規定之刑度，應以修正前之規定對被告較為有利
    。
  (三)經綜合比較前述法律變更之結果後，本案因修正後之規定並
    未對被告更為有利，依據刑法第2 條第1 項前段，應一體適
    用修正前刑法之規定。
三、核被告所為，分別係犯刑法第216 條、第210 條之行使偽造
    私文書罪、第339 條第1 項詐欺取財罪。被告前述偽造林俊
    偉、丙○○、丁○○、辰○○、甲○○、辛○○、戊○○及
    李忠楨等8 人之簽名為偽造私文書之部分行為，而偽造私文
    書之低度行為復為行使之高度行為所吸收，均不另論罪。另
    被告基於單一犯罪之決意，接續於會議出席名冊上偽造簽名
    之行為，依一般社會健全觀念，難以強行分開，在刑法評價
    上，應視為數個舉動之接續施行，合為包括之一行為予以評
    價，屬接續犯，而為包括之一罪，公訴人認係連續犯之概括
    犯意，反覆為之，恐有誤會，應予更正。又被告所犯行使偽
    造私文書及詐欺取財罪2 罪間，有方法、目的之牽連關係，
    自應依修正前刑法第55條後段之規定，從一重論以行使偽造
    私文書罪。至公訴意旨另認被告於該會議出席名冊內偽造謝
    瓊林、陳清宏、黃瓊森及林淑美等4 人簽名云云，然，證人
    黃瓊森於警詢時即已稱：確曾在會議出席名冊上之簽名，亦
    曾出席該次會議等情（見他卷第129 至130 頁），則被告有
    無如公訴意旨所指之偽造黃瓊森簽名乙情，已有疑問。至關
    於偽造「林淑美」簽名部分，卷內雖有「林淑美」之人以書
    面表明該會議出席名冊中林淑美簽名並非其親筆簽名（見他
    卷第36頁），然本院並無從斟酌該書面資料是否確為臺北小
    別墅社區之區分所有權人林淑美為之，自難率認被告有偽造
    「林淑美」簽名之情事。另遍查卷內各項證據資料，均無任
    何證據資料得以證明該會議出席名冊中之謝瓊林、陳清宏確
    為被告所偽造，公訴人此部分所指，顯有疑義。惟公訴人認
    被告偽造謝瓊林、陳清宏、黃瓊森及林淑美等4 人簽名部分
    與前揭有罪部分，有裁判上一罪關係，爰不另為無罪之諭知
    ，併此敘明。
四、爰審酌被告之素行、犯罪之目的及手段，其冒用他人名義偽
    造私文書損害他人暨犯後一再否認犯行，犯後態度不佳及犯
    罪所得不高等一切情狀，量處如主文所示之刑，以資懲儆。
    另被告行為後，刑法及其施行法已於95年7 月1 日修正施行
    ，關於易科罰金折算標準部分，如依修正前刑法第41條第1
    項及修正前罰金罰鍰提高標準條例第2 條之規定，應以銀元
    3 百元即新臺幣9 百元折算1 日，惟若依修正後刑法第41條
    第1 項前段（原罰金罰鍰提高標準條例第2 條已同時刪除）
    之規定，應以新臺幣1 千元、2 千元或3 千元折算1 日，二
    者相較之下，應以修正前之規定較有利於被告。爰依修正前
    刑法第41條第1 項前段之規定，就前開所減之刑，諭知易科
    罰金折算標準。另被告之犯罪時間係於96年4 月24日以前，
    爰依中華民國九十六年罪犯減刑條例規定，就前揭宣告刑減
    為如主文所示之刑，並諭知易科罰金之折算標準。
五、末查，被告於會議出席名冊內偽造林俊偉、丙○○、丁○○
    、辰○○、甲○○、辛○○、戊○○及李忠楨等8 人之簽名
    共8 枚，屬偽造之署押，均應依刑法第219 條之規定併予宣
    告沒收。
乙、無罪部分：
一、至公訴意旨另以：被告己○○曾於91年至93年間及96年間，
    先後多次擔任臺北小別墅社區管理委員會主任委員，竟多次
    利用職務之便，分別為下列行為：
  (一)於94年11月28日，被告己○○卸任管委會主任委員後，藉故
    以字條向乙○○索取其管委會主任委員任內之91年11月份、
    93年2 月14日、93年11月28日共3 次區分所有權人會議之參
    加名冊、出席委託書、會議通知單等文件正本，乙○○遂委
    託社區警衛庚○○轉交給己○○後，己○○明知其無權保管
    上揭文件，竟意圖為自己不法之所有，變易持有為所有之意
    思，將上揭文件侵佔入己。嗣於96年3 、4 月間，己○○於
    接任主任委員後，為從事業務之人，於收受會議記錄人員癸○○所交付之96年3 月17日區分所有權人會議之出席委託書
    、出席名冊、委員選舉名冊、會議紀錄等文件正本後，復意
    圖為自己不法之所有，將該等文件，竟侵佔入己，供其私人
    之用，未返還予管委會。嗣經接任之管委會主委卯○○發覺
    ，於97年3 月間以存證信函請求己○○歸還，己○○仍未返
    還。
  (二)另該臺北小別墅社區管理委員會於96年1 月13日決議，若時
    任主任委員之被告己○○能向住戶張黃素貞及張聰明追繳前
    所積欠之管理費，則收得之管理費款項，優先補償被告己○○因公與許姓住戶間涉訟所支出之律師費用。詎被告己○○
    於96年3 月19日、同年4 月19日，係分別向住戶黃愛清、魏
    淇明、簡秀梅、施寶淑、吳阿秀、王盈超等6 人催收，惟其
    仍未依管委會上揭決議追繳黃素貞及張聰明2 人所欠之管理
    費，竟意圖為自己不法之所有，持其私人之判決及訴訟資料
    ，要求管委會依前揭決議補償，使管委會之財務委員陷於錯
    誤，分別支付5 萬元及1 萬元予己○○。
  (三)嗣於96年4 月13日，被告己○○係受社區全體住戶之委任處
    理事務，應盡善良管理人之責任，明知未得管委會及區分所
    有權人同意不得擅自減少住戶之管理費，竟基於損害社區全
    體住戶利益之犯意，擅自以管委會名義發函住戶施寶淑，將
    施寶淑積欠之管理費1 萬8000元，減為9000元，而違背其任
    務，嗣施寶淑僅繳納管理費9000元，致生損害於社區全體住
    戶。因認被告上揭行為各涉犯刑法第335 條第1 項之侵占罪
    嫌、同法第336 條第2 項之業務侵占罪嫌、同法第339 條第
    1 項之詐欺取財罪嫌及同法第342 條第1 項之背信罪嫌云云
    。
二、按犯罪事實應依證據認定之，無證據不得認定犯罪事實；不
    能證明被告犯罪者，應諭知無罪之判決，刑事訴訟法第154
    條第2 項、第301 條第1 項分別定有明文。又所謂認定犯罪
    事實之證據，係指足以認定被告確有犯罪行為之積極證據而
    言，如未發現相當證據，或證據不足以證明，自不能以推測
    或擬制之方法，以為裁判基礎。又按認定不利於被告之事實
    ，需依積極證據，茍積極證據不足為不利於被告事實之認定
    時，即應為有利於被告之認定，更不必有何有利之證據。次
    按，刑事訴訟上證明之資料，無論其為直接證據或間接證據
    ，均須達於通常一般人均不致於有所懷疑，而得確信其為真
    實之程度，始得據為有罪之認定，若其關於被告是否犯罪之
    證明未能達此程度，而有合理性懷疑之存在，致使無從形成
    有罪之確信，即不得遽為不利被告之認定（最高法院76 年
    臺上字第4986號判例參照）。再按刑法第210 條偽造私文書
    ，以無制作權人冒用他人名義而制作該文書為要件之一，如
    果行為人基於他人之授權委託，即不能謂無制作權，自不成
    立該條之罪，最高法院亦有47年臺上字第226 號著有判例足
    資參佐。
三、本件公訴人認被告涉有上開罪嫌，無非係以被告於偵查中之
    陳述、證人乙○○、庚○○於偵查中之證述、被告所書立之
    字條數紙、臺北小別墅社區管理委員會96年1 月13日會議紀
    錄、張金盛律師於本院94年度湖簡字第191 號、94年度簡上
    字第103 號案件律師費收據、臺北小別墅社區96年3 月20日
    、96年4 月19日及94年8 月31日現金支出傳票、臺北小別墅
    社區管理委員會94年8 月份服務費收支明細表、存摺影本、
    被告於96年4 月13日以臺北小別墅社區管理委員會名義發函
    之函件及臺北小別墅社區社區住戶規約等為其主要論據。訊
    據被告固坦承曾書立字條要求證人乙○○提出3 次區分所有
    權人會議資料、96年3 、4 月間曾催繳住戶管理費後申請領
    取律師補助費共6 萬元及發函住戶施寶淑減免管理費之事實
    ，然堅決否認有何侵占、業務侵占、詐欺取財及背信等罪嫌
    ，並辯稱：伊沒有收到由乙○○轉交的任何區分所有權人會
    議之會議資料，伊沒有侵占該資料；另96年1 月13日管理委
    員會中僅稱催繳住戶管理費即允許伊可申請律師補助費，該
    次會議紀錄中並沒有一定要催繳張黃素貞及張聰明之管理費
    ；又住戶施寶淑雖已積欠管理費18,000元，但該住戶所有建
    物早已拆除，伊為了能收到住戶施寶淑積欠許久之管理費，
    始發函減免為9,000 元，另施寶淑之管理費業已繳納，伊沒
    有損害該社區之利益等語。經查：
  (一)被告有無侵占臺北小別墅社區91年11月28日、93年2 月14日
    、93年11月28日及96年3 月17日等4 次區分所有權人會議之
    參加名冊、出席委託書、會議通知單等會議資料等節（即起
    訴書犯罪事實一之(2)部分）：
  (1)證人乙○○於警詢、偵查及本院審理時雖均證稱：被告於94
    年11月28日書立字條後，確曾將臺北小別墅社區91年11 月
    份、93年2 月14日、93年11月28日等3 次區分所有權人會議
    之參加名冊、出席委託書、會議通知單等會議資料交予被告
    等情（分見他卷第126 頁、偵卷第11頁及本院訴字卷一第20
    9 頁背面至第210 頁背面）。核與證人庚○○於偵查中及本
    院審理時所結稱：確曾依證人乙○○指示，將上開會議資料
    放置被告所騎乘機車之置物箱內等情節相符（分見偵卷第69
    至70頁及本院訴字卷一第249 至250 頁），並有被告所書立
    之字條1 份在卷可考（見他卷第13頁）。然：
  (2)證人乙○○於警詢時僅陳：曾依被告於94年11月28日所書立
    之字條指示，於同日將該3 次區分所有權人會議會議資料交
    予被告乙節（見他卷第126 頁）。然卻於偵查中及本院審理
    時均結稱：伊係透過庚○○將上開資料放置被告所騎乘之機
    車外掛式置物箱中等情。是若證人乙○○果係依被告所書立
    之前揭字條指示，將前揭3 次會議資料交由證人庚○○，再
    由庚○○置入被告所有之機車置物箱內等情屬實，其於警詢
    時當能為前開陳述以佐其說。然證人乙○○於警詢時卻對前
    揭情節隻字未提，是否可信，已有可疑。
  (3)另該臺北小別墅社區之區分所有權人有達316 人乙情，此參
    前揭臺北小別墅社區93年2 月14日區分所有權人會議紀錄即
    明（見他卷第27頁）。若證人乙○○果曾將上開3 次區分所
    有權人會議之參加名冊、出席委託書及會議通知單等會議資
    料交予被告乙情屬實，該呈交予被告之會議資料當因包括共
    計3 年度之會議資料，致其紙張數量應非少量，而非僅僅薄
    薄數紙。然證人庚○○於本院審理時卻證稱：證人乙○○所
    轉交之資料僅有薄薄的厚度等情（見本院訴字卷一第254 頁
    上方），顯與事實不符，亦與證人乙○○於偵查中所證述之
    「該東西很大」之情不同（見偵卷第11頁中段），則證人庚○○究有無依乙○○指示，將上開3 次區分所有權人會議之
    會議資料放置於被告所騎乘之機車外掛式置物箱內之事實，
    顯有疑問。
  (4)又關於證人乙○○係於何時將前揭3 次區分所有權人會議會
    議資料交予證人庚○○轉交乙情，證人乙○○於偵查中係證
    稱：「（何時交給被告）就是被告交代的那一天，應該是95
    年」（見偵卷第11頁下方），而證人庚○○於偵查中卻證稱
    ：「應該是在96年年中」（見偵卷第69頁中段）。另證人庚○○於本院審理時，經本院質之何時至臺北小別墅社區任職
    警衛、何時依證人乙○○指示轉交會議資料予被告各節，前
    後證述不一且差異甚大（見本院訴字卷一第250 至255 頁）
    。是證人乙○○、庚○○對於究係何時將上開3 次會議資料
    轉交予被告、該會議資料紙張數量、厚度為何各情，先後陳
    述不一且互不相符，自難僅憑渠等之前揭證述及被告所書立
    之前揭字條，即據為不利被告認定之依據。
  (5)雖公訴人另認被告於96年3 、4 月間，復擔任臺北小別墅社
    區管理委員會主任委員後，為從事業務之人，竟將該社區住
    戶癸○○所交付之臺北小別墅社區96年3 月17日區分所有權
    人會議之出席委託書、出席名冊、委員選舉名冊、會議紀錄
    等文件正本，變異持有為所有，將該會議資料侵占入己云云
    。然查，證人癸○○於本院審理時即結稱：伊僅負責紀錄區
    分所有權人會議之會議紀錄，伊紀錄完畢後，即交由總幹事
    乙○○；伊未曾經手或將區分所有權人會議之出席委託書、
    出席名冊、委員選舉名冊等資料交予被告，該區分所有權人
    會議之出席委託書、出席名冊、委員選舉名冊等資料應係由
    總幹事乙○○保管等語（見本院訴字卷一第242 至246 頁）
    ，即無從認定證人癸○○有曾轉交等會議資料（即96年3 月
    17日區分所有權人會議資料）交予被告之事實。況證人乙○○於警詢、偵查及本院審理中均未曾為「曾將96年3 月17日
    所召開之區分所有權人之出席委託書、出席名冊、委員選舉
    名冊等資料交予被告」之證述。均可認公訴意旨此部分所指
    ，乏其所據，不可盡信。
  (二)又關於被告有無施以詐術，使臺北小別墅社區管理委員會財
    務委員陷於錯誤，同意被告領取律師費補助6 萬元（即起訴
    書犯罪事實一之(3)部分）：
  (1)被告曾依臺北小別墅社區管理委員會於96年1 月13日之決議
    ，於向臺北小別墅社區住戶黃愛清、魏淇明、簡秀梅、施寶
    淑、吳阿秀、王盈超等人催收積欠管理費後，於96年3 月19
    日、同年4 月19日向時任臺北小別墅社區管理委員會財務委
    員之孫沛瑜申請並請領律師費補助款5 萬元、1 萬元共6 萬
    元等事實，業據被告於本院審理時自承無訛（見本院訴字卷
    一第40至41頁），核與證人孫珮榆於本院審理時所證述情節
    大致相符（見本院訴字卷二第10至11頁），並有律師費收據
    、臺北小別墅社區管理委員會現金支出傳票及被告書立請款
    條各2 紙存卷可查（見他卷第87至101 頁），足認被告前揭
    陳述應與事實相符。然此僅能證明被告於向臺北小別墅社區
    積欠管理費之住戶催繳管理費後，曾向臺北小別墅社區管理
    委員會請領律師費補助共6 萬元等事實，尚不足依此即能認
    定被告有何詐欺之犯行。
  (2)至被告有無施以詐術，使臺北小別墅社區管理委員會財務委
    員陷於錯誤，同意被告領取律師費補助6 萬元乙情，證人卯
    ○○於本院審理時雖曾證稱：「（有無出席該日所舉行之管
    委會會議？）有」、「（該次決議內容第5 點鼓勵主委繼續
    催繳管理費，可以補償律師費6 萬元，當時有無為此決議？
    有」、「（這次決議時，有無說催討對象為何？）在該管委
    會開會前2 天，主任委員己○○親自到我家跟我說叫我在管
    理委員會議上代他提案，要求社區補償他的律師費，條件是
    由主委努力催討管理費，當時我向被告回稱我沒有立場提這
    個案，因為這是用社區的公款去補助他私人的支出，後來被
    告己○○回答住戶張聰明、張黃素貞所積欠的管理費沒有人
    可以催繳，被告說他對該2 人的管理費催繳已經有眉目，法
    院已經在處理，被告說如果這2 筆管理費不是由他出面催討
    的話，將會變為呆帳，所以被告說用這2 筆來補償他的律師
    費支出，就社區而言並沒有損失，我說如果被告針對這2 筆
    管理費的話，被告可以在會議中提出，我可以在會議中幫腔
    。被告在主持兩天後的管理委員會時，在會議中有提出一個
    草擬的會議記錄，是被告親手寫的，該手稿的內容現在在我
    家，與今日我所看得會議決議內容不同，被告當時草擬的會
    議記錄是在第7 條，現在我所看到的決議是在第5 條，但文
    字是相同的」、「（當次管委會決議有無決議是要求被告催
    討張黃素貞、張聰明之管理費後才能補償被告所支付之律師
    費？）有特別強調這2 筆，因為這2 筆管理費總計金額為6
    萬8 千元，被告律師費支出是6 萬元，會議中委員就問被告
    ，其餘的8 千元該如何處理，所以在該次決議中，有決議該
    8 千元要還給管委會」等情（見本院訴字卷一第292 頁背面
    中段至第293 頁下方）。是依證人卯○○之前揭證述內容，
    似指包括被告、證人卯○○及其餘臺北小別墅社區管理委員
    曾於96年1 月13日之臺北小別墅社區管理委員會會議中決議
    被告若催討張黃素貞、張聰明等人所積欠之管理費後，始能
    申請律師費補助款，且若有剩餘應歸還管委會之決議內容。
    然證人卯○○於同日審理時又結稱：「（96年1 月13日管委
    會決議時確實有提到是要催繳張黃素真等2 人的管理費才可
    以請6 萬元？）是開會前他有跟我講，開會時有無講我忘記
    了」、「（96年1 月13日管委會之會議記錄，為何不明確寫
    明催繳之對象而要寫XX？）因為被告說不要在決議內容中載
    明該住戶的姓名，以減少對他們名譽上的傷害，這是我們在
    開會前的討論，但在會議中沒有這樣討論」、「（你剛剛提
    到被告到你家時，當時手稿的提案決議要對XX催繳管理費，
    被告說不想傷害住戶名譽，在正式會議的時候，有沒有其他
    委員提出為什麼寫XX，而不直接寫出住戶名字？）沒有人提
    起」、「（就其他委員在會議中都沒有提起XX是指誰，你為
    什麼可以認為會議中的XX就是指張聰明、張黃素貞？）我們
    以催討的金額來推論，而且他後面有提到剩餘的錢要還給管
    委會，剛好這2 筆要來就有剩餘的錢」等情（分見本院訴字
    卷一第294 頁中段、第294 頁背面中段、第295 頁背面下方
    至第296 頁上方），證人卯○○其所參與之96年1 月13日臺
    北小別墅社區管理委員會議中究有無指明並僅限被告需催討
    張黃素貞、張聰明已積欠之管理費後始能申請律師費補助乙
    情，前後證述不一，則其前揭證述內容，究係何者可信，均
    有疑義。
  (3)另觀諸臺北小別墅社區管理委員會96年1 月13日會議紀錄（
    見他卷第43至44頁），該次決議第5 點僅記載：「鼓勵主委
    繼續到法院，催繳XX所欠管理費，並強制執行3 年前以判決
    5. 6萬元，這些要回來之費用，優先補償主委應公所聘律師
    費6 萬元（若要不回來就不予補助）。多餘款存入社區帳戶
    內」之內容，全未指名並僅限被告需催討張黃素貞、張聰明
    已積欠之管理費後始能申請律師費補助，即與證人卯○○於
    本院審理時所為之會議中曾特別強調張黃素貞、張聰明這2
    筆等證述內容不同。另細究該決議內容之文義，該決議中提
    及「鼓勵主委繼續到法院，催繳XX所欠管理費」等詞，似指
    由時任主任委員之被告繼續至法院對催繳管理費之住戶提起
    民事訴訟之意，而決議中之「『並』強制執行3 年前以判決
    5. 6萬元」等詞，亦係指「另」鼓勵被告對已確定判決向法
    院聲請強制執行，而「『這些』要回來之費用，優先補償主
    委應公所聘律師費6 萬元」之語意，似指被告對積欠管理費
    之住戶為催繳後已入帳，或經聲請強制執行後有結果而入帳
    之管理費，優先補償被告應公所聘律師費6 萬元之意。亦即
    依該決議內容似包括被告向積欠管理費之住戶後為催繳並入
    帳後，即可優先補償被告應公所聘律師費6 萬元。是被告執
    臺北小別墅社區管理委員會於96年1 月13日之決議內容，於
    向臺北小別墅社區住戶黃愛清、魏淇明、簡秀梅、施寶淑、
    吳阿秀、王盈超等人催收積欠之管理費後，各於96年3 月19
    日、同年4 月19日向時任臺北小別墅社區管理委員會財務委
    員之孫珮榆申請並請領律師費補助款共6 萬元，即難認有施
    以何詐術或利用他人之錯誤而詐領該6 萬元財物之事實。
  (4)另證人乙○○於偵查中曾提出張金盛律師出具之本院94年度
    簡上字第103 號民事事件律師費3 萬元收據、現金支出傳票
    、存摺影本及臺北小別墅社區管理委員會94年6 月服務費收
    支明細表（見偵卷第44至47頁），然本院94年度簡上字第10
    3 號民事事件中之被告有臺北小別墅社區管理委員會及被告
    ，而前揭律師費收據（見偵卷第45頁）係記載「臺北小別墅
    社區管理委員會」與被告所提出之律師費收據2 張（見他卷
    第45頁），不論收據日期、金額及付款人之記載均不相同，
    難認被告有重複申請之情。是公訴人據此而認被告有詐欺取
    財之事實，恐有誤會。
  (5)至證人孫珮榆於本院審理時曾證稱：「（你是否知道該次會
    議是決議要被告催繳到黃素真及張聰明之管理費，才可以補
    助律師費？）知道」、「（你如何知道？）會議記錄上面沒
    有寫名字，是因為會議記錄會公告，我是事後聽聞去開會的
    委員說的，且我也會與總幹事聯絡，上面XXX 是指誰」等情
    （見本院訴字卷二第10頁背面中段）。然證人孫珮榆並未參
    加該次管理委員會會議，此參前揭會議紀錄中之出席委員名
    單即明，自難認其前揭陳述，即為屬實。況證人孫珮榆於本
    院審理時亦證稱：被告於請款時，並未特別言及已催討張黃
    素貞及張聰明所積欠之管理費等情（見本院訴字卷二第12頁
    上方），益徵被告並未向證人孫珮榆佯稱已向張黃素貞、張
    聰明催討管理費，而使證人孫珮榆陷於錯誤，而交付律師費
    補助款6 萬元之舉。又被告係依前揭臺北小別墅社區管理委
    員會決議內容，於向臺北小別墅社區住戶黃愛清、魏淇明、
    簡秀梅、施寶淑、吳阿秀、王盈超等人催收積欠管理費後，
    於96年3 月19日、同年4 月19日向時任臺北小別墅社區管理
    委員會財務委員之孫沛瑜申請並請領律師費補助款5 萬元、
    1 萬元共6 萬元，其主觀上本無為自己或他人不法利益或損
    害本人利益之意圖，客觀上亦無有違背其任務之行為，應無
    蒞庭檢察官於本件論告時所稱之背信犯嫌。是檢察官認被告
    有詐欺取財或背信等犯行，恐有違誤。
  (三)至被告是否明知未得管委會及區分所有權人同意不得擅自減
    少住戶之管理費，而基於損害臺北小別墅社區管理委員會全
    體住戶利益之犯意，擅自減免住戶施寶淑所積欠之管理費1
    萬8000元為9000元乙情（即起訴書犯罪事實一之(4)部分）：
  (1)被告於96年4 月13日以臺北小別墅社區管理委員會主任委員
    之名義，發函予住戶施寶淑減免積欠管理費之事實，有臺北
    小別墅社區管理委員會96年4 月13日函文1 紙存卷可查（見
    他卷第48頁）。且證人卯○○於本院審理時亦證稱：住戶施
    寶淑之管理費依臺北小別墅社區住戶規約，僅能減半為每月
    500 元，不能再行減為250 元，拆除改建亦相同等情（見本
    院訴字卷一第296 頁至第297 頁背面）。然：
  (2)觀諸被告所呈住戶施寶淑建物照片（見本院審訴卷第25頁）
    ，該住戶施寶淑所有之建物實已拆除殆盡，即非證人卯○○
    所稱之空戶、拆除改建之情。況該臺北小別墅社區住戶規約
    中僅載：住戶每戶新臺幣1 千元整，空戶每戶新臺幣5 百元
    整（見本院訴字卷一第137 頁），似未明文若僅拆除而未改
    建之住戶，其管理費繳納情形究應另行處理或比照空戶辦理
    ，況被告於前揭函文中亦指明：「若貴住戶房子蓋好後，回
    復依規約方式收費」等字句，均難認被告發函減免住戶施寶
    淑之管理費，其主觀上有何為自己或他人不法利益或損害本
    人利益之意圖。
  (3)又依前揭該函文內容，可徵該住戶施寶淑至96年4 月間，實
    已積欠臺北小別墅社區管理委員會管理費近3 年共1 萬8000
    元之管理費，而經被告發函減免並催繳後，該住戶施寶淑已
    繳納，則被告前揭發函之行為，有無生損害於臺北小別墅社
    區之利益，亦有疑義。是公訴意旨此部分所指，並無依據。
四、綜上所述，本件檢察官所舉之各項證據資料尚無從證明被告
    就起訴書犯罪事實一之(2)、(3)、(4)等部分有涉犯刑法第335
    條第1 項之侵占罪嫌、同法第336 條第2 項之業務侵占罪嫌
    、同法第339 條第1 項之詐欺取財罪嫌及同法第342 條第1
    項之背信罪等罪嫌，依照前開之說明，就此部分各應為無罪
    之諭知。又被告就此部分既為無罪諭知，其於本院審理時就
    此部分所聲請傳喚之證人寅○○、丑○○、壬○○、子○○
    及洪淑珍之部分，即無調查之必要，併此敘明。
據上論斷，應依刑事訴訟法第299 條第1 項前段、第301 條第1
項，刑法第2 條第1 項前段、第216 條、第210 條、第339 條第
1 項、第219 條，修正前刑法第55條後段、第41條第1 項前段，
廢止前罰金罰鍰提高標準條例第2 條，現行法規所定貨幣單位折
算新臺幣條例第2 條，刑法施行法第1 條之1 ，中華民國九十六
年罪犯減刑條例第2 條第1 項第3 款、第7 條，判決如主文。
本案經檢察官黃育仁到庭執行職務。
中    華    民    國    99    年    6     月    18    日
                  刑事第四庭審判長法  官  李正紀
                                  法  官  林政佑
                                  法  官  莊明達
以上正本證明與原本無異。
如不服本判決應於收受判決後10日內向本院提出上訴書狀，並應
敘述具體理由；其未敘述上訴之理由者，應於上訴期間屆滿後20
日內向本院補提理由書（均須按他造當事人之人數附繕本），切
勿逕送上級法院。
                                  書記官  劉欣怡
中    華    民    國    99    年    6     月    18    日
附錄本案被告論罪科刑依據法條全文：
刑法第216條
行使第 210 條至第 215 條之文書者，依偽造、變造文書或登載
不實事項或使登載不實事項之規定處斷。
刑法第210條
偽造、變造私文書，足以生損害於公眾或他人者，處5 年以下有
期徒刑。
刑法第339條
意圖為自己或第三人不法之所有，以詐術使人將本人或第三人之
物交付者，處5 年以下有期徒刑、拘役或科或併科1 千元以下罰
金。
以前項方法得財產上不法之利益或使第三人得之者，亦同。
前二項之未遂犯罰之。

司法院資訊處製作；財團法人民間司法改革基金會備份。
